【裁判字號】    92,上,52
【裁判日期】    921128
【裁判案由】    拆屋還地
【裁判全文】
臺灣高等法院花蓮分院民事判決  九十二年度上字第五二號
      上  訴  人  丙○○
                  甲○○
      訴訟代理人  吳明益律師
      被  上訴人  台東縣農會
      法定代理人  乙○○
      訴訟代理人  李泰宏律師
當事人間請求拆屋還地事件，上訴人對於中華民國九十二年五月三十日臺灣臺東地方
法院九十年度訴字第二三四號第一審判決提起上訴，本院於九十二年十一月十九日言
詞辯論終結，判決如下：
    主    文
上訴駁回。
第二審訴訟費用由上訴人丙○○負擔五分之二，餘由上訴人甲○○負擔。
    事    實
甲、上訴人方面：
一、聲明：求為判決：
（一）原判決廢棄。
（二）被上訴人在第一審之訴及其假執行之聲請均駁回。
二、陳述及證據：除與原判決記載相同者，茲引用之外；補稱陳述如下：
（一）原審認定上訴人係屬「無權占有」，此部份顯無依據且亦與實情不符：上訴人
      在系爭土地上有建築物，並持續使用系爭土地遠逾於二十年，上訴人係以行使
      地上權之意思，而在系爭土地上有建築物並設立戶籍，此顯已無疑。另地上權
      得為有償，亦得為無償，如為有償，其使用土地之對價則稱地租或租金，最高
      法院亦於判決迭有明示，本件上訴人等陳情表示欲交租金，亦根本與上揭最高
      法院意旨相符。上訴人係以行使地上權之意思，其並願支付使用土地之對價，
      更足見上訴人絕非無理要求之人。蓋時效取得之立法意旨本即在使既存之法律
      關係安定，使權利執行怠惰者歸諸不利益，本件觀諸客觀情形，原審認定上訴
      人係屬「無權占有」，此部份容有極大之誤會，以下敘明之。
（二）原審判決謂：「被告甲○○自承：系爭附圖Ｂ部分土地上之建物係伊父親於民
      國（下同）五十年左右興建，後來六十二年水災沖毀後於原地重建，伊父親於
      八十四年過世前將房屋之稅籍登記為伊之名義，並將該屋贈與伊，又伊父親曾
      於六十二年之前向原告承租系爭土地建屋，水災重建後因原告未開立租單，伊
      父親即未再向原告繳租金，六十二年間原告曾表示要出售系爭土地，但伊父親
      因水災損失慘重，無資力購買，後來在八十年間陳情時，伊父親與所有陳情人
      研究，才決定向原告承租或購買，而在九十年間因聽說原告要收回系爭土地，
      所有住戶都害怕，才去找代書研究，代書建議伊等申請設定地上權，伊以前不
      知何謂地上權等語（見本院九十二年三月十九日言詞辯論筆錄）；而證人即被
      告丙○○之母張林阿招亦證稱：系爭附圖Ａ部分土地上之房屋係伊配偶於五十
      三年間所建，於六十二年間因水災重建，伊配偶於七十四年間去世後，所有繼
      承人協議將系爭房屋分由丙○○取得，稅籍亦以丙○○名義登記，又系爭土地
      係在五十三年間向原告承租，後來水災重建後，原告就未再收取租金，八十年
      開始陳情時，因土地是原告所有，伊打算向原告購買，但因原告一直未回應，
      伊及其他陳情人才打算用設定地上權之方式以便拆屋改建等語（見同上筆錄）
      ，本院綜合上情，並參酌被告曾以系爭土地為原告所有而分別於八十一年八月
      多次向台灣省政府農林廳、台東縣政府、台東縣議會，以及於八十四年十一月
      二十三日、八十八年五月三十日向立法委員饒穎奇陳情，要求上級政府轉飭原
      告將土地讓售或續租予被告，依彼等陳請書之內容觀之，或表示：陳情人等（
      含被告二人）於三十多年前因生活窮苦無法購置房屋居住，故向原告租用系爭
      土地搭蓋簡陋之房屋居住，當時該地係屬荒蕪空地，陳情人等竭盡所有，歷經
      艱辛將房屋建造完成，才能獲得棲身之所，且每年均向原告繳納租金云云，或
      記載：請原告將系爭土地，准由陳情人（含被告二人）承購或續租，以維權益
      云云等情，認被告二人自占有系爭土地建築系爭房屋之始至九十年間向台東地
      政事務所申請地上權登記時，均未與原告訂立租約，且因被告自始即為無權占
      有，於占有期間亦曾向原告多次表示有意承買或承租，足見依被告之外部行為
      觀之，渠等係於九十年間聲請地上權登記，始開始以行使地上權之意思占有系
      爭土地，在此之前，被告並未以行使地上權之意思而占有，尚無時效完成取得
      地上權情事，要屬無疑」。
（三）徵諸上述，有關原審認定上訴人係屬無權占有者，其認定依據付之闕如。再者
      ，果若上訴人真係無權占有，何有可能四處陳情，亦何有可能願意繳交對價之
      地租，此皆與常情不符而令人殊難想像。蓋原審僅以被告「租金」之用語，而
      於租賃契約上審酌，一但認為租賃契約不成立，即逕認上訴人無其他意思而應
      為無權占有，此部份恐有極大誤會之處。
乙、被上訴人方面：
一、聲明：求為判決：上訴駁回。
二、陳述及證據：除與原判決記載相同者，茲引用之外；補稱陳述如下：
（一）上訴人固主張稱：所謂以行使地上權之意思，係指以在他人土地上有建築物或
      其他工作物或竹木為目的而使用其土地之意思而言。經查：所謂「以行使地上
      權之意思」係指當事人主觀之意思而言；而「土地上有建築物或其他工作物或
      竹木」則為外觀上之情狀，二者顯不相同，上訴人將外觀之情狀與主觀內心之
      意思混為一談，顯有誤會。
（二）且佔有土地建屋或竹木之行為本質，或本於租賃、或本於借用、或本於所有、
      或本於無權佔用，其原因不一而足，非必皆以行使地上權之意思而佔有，故如
      主張以行使地上權之意思者，應負舉證之責任。尚不能僅以佔有人在他人之土
      地上有建築物或竹木之客觀情狀，即認佔有人主觀上係基於行使地上權之意思
      而佔有。且如非以行使地上權之意思而佔有土地，其取得時效無從進行，此觀
      下列判例、判決可知：
    １、最高法院六十四年台上字第二五五二號判例：「地上權為一種物權，主張取
        得時效之第一要件須為以行使地上權之意思而占有，若依其所由發生之事實
        之性質，無行使地上權之意思者，非有變為以行使地上權之意思而占有之情
        事，其取得時效，不能開始進行。上訴人占有系爭土地之始，即係基於承租
        人之意思而非基於行使地上權之意思，嗣後亦非有民法第九百四十五條所定
        變為以地上權之意思而占有，自不能本於民法第七百七十二條準用同法第七
        百六十九條之規定，請求登記為地上權人」。
    ２、九十二年台上字第一一六九號判決：「地上權為一種物權，主張因時效完成
        而取得地上權或地上權登記請求權者，必須以行使地上權之意思而占有他人
        之土地為其成立要件之一，若依其所由發生事實之性質，無行使地上權之意
        思者，非有變為以行使地上權之意思而占有之情事，其取得時效不能開始進
        行。又占有土地建築房屋，有以無權占有之意思為之，有以所有之意思為之
        ，有以租賃或借貸之意思為之，非必皆以行使地上權之意思而占有，故如主
        張以行使地上權之意思而占有土地者，自應就其主張負舉證責任」。
    ３、九十一年台上字第二二二五號判決：「查主張因時效取得地上權者，須以行
        使地上權之意思而占有他人之土地，經過一定之期間，始得請求登記為地上
        權人。而占有人在他人土地上有建築物或其他工作物或竹木之原因，或係本
        於所有權之意思或係基於無權占有之意思，或基於越界建築使用，或界址不
        明致誤認他人土地為自己所有，或因不知為他人土地而誤為占有使用，或基
        於借用之意思，不一而足，非必皆以行使地上權之意思而占有，尚不能僅以
        占有人在他人土地上有建築物或其他工作物或竹木之客觀事實，即認占有人
        主觀上係基於行使地上權之意思而占有」。
    綜上說明，上訴人將外觀情狀，逕行推定為「主觀意思」，自有未當。
（三）上訴人非以行使地上權之意思佔有使用土地，被上訴人在原審已有充分之舉證
      ；且原判決亦為相當充分之調查，原判決據以判決，並無不當，請駁回上訴。
    理    由
一、按分別提起之數宗訴訟，其訴訟標的相牽連或得以一訴主張者，法院得命合併辯
    論；命合併辯論之數宗訴訟，其當事人兩造相同者，得合併裁判之；民事訴訟法
    第二百零五條第一項、第二項固定有明文。惟民事訴訟法第二百零五條第二項載
    命合併辯論之數宗訴訟，其當事人兩造相同者，得合併裁判之等言語，是命合併
    辯論之數宗訴訟，其當事人兩造俱不相同或僅有一造相同者，均不得合併裁判自
    甚明顯（最高法院三十一年上字第二七九七號判例參照）。本件上訴人聲請本院
    將九十二年度上字第五二號，與九十二年度上字第五一、五三號合併為一案件；
    惟查本院九十二年度上字第五一、五三號之上訴人與本件上訴人俱不相同，且其
    訴訟標的又無相牽連，或得以一訴主張之情形，是上訴人聲請合併辯論自無從准
    許，合先敘明。
二、本件被上訴人在原審起訴主張：坐落台東縣卑南鄉○○段第六三一、六三二、六
    三二之一、六三三、六三三之一地號土地（下稱系爭土地）均係其所有，而上訴
    人丙○○無權占有上開第六三一地號土地（即如附圖Ａ部分）（下稱系爭如附圖
    Ａ部分土地）搭建房屋，上訴人甲○○無權占有上開第六三二地號、六三二之一
    地號、六三三之一地號、六三三地號土地（即如附圖Ｂ部分）（下稱系爭如附圖
    Ｂ部分土地）搭建房屋。上訴人二人雖辯稱就系爭土地已取得地上權云云，惟上
    訴人等係以上開土地承租人之身份，於八十一年八月多次向台灣省政府農林廳、
    台東縣政府、台東縣議會，及於八十四年十一月二十三日向立法委員饒穎奇陳情
    ，要求上級政府轉飭被上訴人將土地讓售或續租予上訴人，此有該函件及陳情書
    可證，依彼等申請書略以：「‧‧‧，陳情人等於三十多年前均因生活窮苦無法
    購置房屋居住，故向台東縣農會租用卑南鄉○○村○○街之土地搭蓋簡陋之房屋
    居住，當時該地係屬於荒蕪空地，陳情人等竭盡所有，歷經艱辛將房屋建造完成
    ，才能獲得棲身之所，且每年均向台東縣農會繳納租金，‧‧‧」，顯見彼等係
    以租用土地之意思占有而使用土地。又上訴人等於八十八年五月三十日向被上訴
    人陳情稱：「請貴會將本村建鎮樂段第一一三六號土地等數筆，准予承購或續租
    以維居民之權益」；亦顯見彼等均非以取得地上權之意思而占有使用土地甚明，
    從而上訴人等主張時效取得地上權，自非有據。再上訴人等又主張係租用，惟未
    舉證以實其說，自應認係無權占有；即或認上訴人等有租賃之情事，但土地之租
    賃契約，以承租人自行建築房屋而使用之為其目的者，非有相當之期限不能達其
    目的，故當事人雖未明定租賃之期限，依契約之目的，探求當事人之真意，亦應
    解為定有租至房屋不堪使用時為止之期限，並應受民法第四百四十九條第一項期
    限不得逾二十年之限制（最高法院七十八年度台上字第一四○八號、八十五年度
    台上字第七九○號、第二一○八號判決參照）。上訴人等於陳情函中，均自承房
    屋破損不堪使用，依據上開判決所示，租賃關係亦應已消滅。綜上各情，上訴人
    等無權占有系爭土地，爰依民法第七百六十七條之法律關係及租質關係消滅後之
    法律關係，請求上訴人等拆屋還地等語。
三、上訴人則以：
（一）系爭如附圖Ａ及Ｂ部分土地上之建物分別為上訴人丙○○之父、甲○○之父於
      六十二年間興建，二人均以行使地上權之意思，公然、和平、繼續占有，並以
      建築為目的而建築房屋，而實際使用該占有部分之土地，並設籍於此。嗣上訴
      人以時效取得向台東地政事務所聲請登記地上權，經該所公告在案，惟因被上
      訴人異議，乃由台東地政事務所予以調處。茲因最高法院八十年度第二次民事
      庭會議決議就占有人因時效而取得地上權登記請求權者，以已具備時效取得地
      上權之要件，向該管地政機關聲請為地上權登記，如經地政機關受理，則受訴
      法院即應就占有人是否具備時效取得地上權之要件，為實體上裁判。是上訴人
      二人既係以行使地上權之意思，逾二十年間和平、公然、繼續占有系土地，揆
      諸民法第七百七十二條準用同法第七百六十九條之規定，不論本於善意或惡意
      ，均得因時效而取得地上權。
（二）又上訴人是否以行使地上權之意思行使權利而主張時效取得，應解釋當事人之
      意思決定之。查證人即上訴人丙○○之母張林阿招證稱：附圖Ａ部分土地上之
      系爭房屋係伊配偶於五十三年間所建，且於六十二年水災後重建，伊配偶於七
      十四年去世後，所有繼承人決定將系爭房屋分由丙○○取得，稅籍亦以丙○○
      之名義登記，又系爭土地係在五十三年間向被上訴人承租，後來水災重建後，
      上訴人就未再收取租金，六十二年水災後，被上訴人並未通知伊去購買土地，
      八十年開始陳情時，是因土地是被上訴人所有，伊打算購買，因被上訴人一直
      未回應，最近伊及其他陳情人才打算以設定地上權之方式以便拆屋改建等語。
      上訴人甲○○辯稱：附圖Ｂ部分土地上之建物係伊父親於五十年左右所建，後
      於六十二年因水災沖毀又重建，伊父親在八十四年過世前將系爭房屋之稅籍登
      記為伊之名義，並將該屋贈與伊，又伊父親曾於六十二年之前向被上訴人承租
      系爭土地建屋，水災重建後因被上訴人未開立租單，伊父親即未再繳租金等語
      。足證上訴人二人應係以在他人土地上建築房屋之意思而繼續行使其權利，該
      權利之行使係屬「占有」之事實，縱係以「無權占有」之意思，亦屬在他人土
      地上有建築物之事實。由上訴人願意繳納租金或請求讓售之陳情內容而言，應
      可見並非基於「所有權」之意思至明。惟是否如被上訴人所稱係以租賃之意思
      為之，依上訴人並未繳付租金，而被上訴人亦未前來收取租金之事實，應堪認
      定雙方並無租賃之合意。
（三）再被上訴人稱上訴人等主張伊係租用系爭土地等情事，除提出陳情書等証據外
      ，並未能積極証明上訴人係以「租賃」之意思為之。蓋上訴人等既早在系爭土
      地上建築房屋居住並使用至今，為被上訴人所不爭；則如被上訴人主張上訴人
      有承租系爭土地之情形，應提出有關租賃契約書，以實其說，否則斷難以上訴
      人曾經陳情，即認非以行使時效取得地上權之意思為之。況上訴人若非以行使
      地上權之意思為之，又如何向台東地政事務所申請辦理地上權登記？由此可見
      ，上訴人既係以在他人土地上以建屋為目的，自應認為有行使地上權之意思。
（四）另上訴人雖稱：渠等係在向代書詢問後，始向地政事務所聲請地上權登記等語
      ；然有關民法債篇之「租賃」與民法物權篇之「地上權」之區別，除非具有法
      律專業之素養，否則難以苛求一般人民區辨其差異。而據學者之見，該二者於
      客觀之要件或有差異，然就其「在他人土地上建屋之目的」及占有人主觀之意
      思而言，並無不同。本件上訴人雖曾言及希望能「給付租金」等語，惟就其真
      意而言，應係支付「權利金」（亦即上訴人等不希望無權占用，而願支付相當
      之土地使用代價，以繼續占用系爭土地），自不能以詞害意，曲解該「給付租
      金」之用語為「租賃」之意思表示。尤其該「租金」二字，與民法物權篇各「
      用益物權」之使用代價，學者及實務亦稱之為「租金」相同，此參考民事訴訟
      費用法第八條，亦明示「租金」即明。從而，就其真意而言，應屬「使用土地
      之代價」而言，殊難拘泥於「租金」之用語，而否定上訴人行使地上權之意思
      。
（五）末按取得時效，係依法律之規定而取得權利，僅以占有或事實上行使一定之財
      產權，及經過一定期間為必要；因此，取得時效，性質上為法律事實，而非法
      律行為。地上權係以他人土地上有建築物，或其他工作物為目的而使用其土地
      之權，故地上權為使用他人土地之權利，屬於用益物權之一種。最高法院六十
      九年臺上字第一五三三號判決意旨亦認，依時效取得地上權，須其主觀上有以
      行使地上權之意思，在客觀上有在他人土地上建築房屋，其他工作物或竹木而
      使用他人土地達二十年以上之事實者，始足當之。上訴人等均確實已在被上訴
      人所有之系爭土地上建築房屋超過二十年之久，且在本件起訴之前，亦已依據
      民法第七百七十二條、第七百六十九條、第七百七十條之規定，以具備時效取
      得地上權之要件，向台東地政事務所申請為地上權登記，經該所受理審查無誤
      後，依據土地登記規則第一百十四條規定予以公告。被上訴人竟於土地法第五
      十五條所公告期間內提出異議，雙方乃經該所依同法第五十九條第二項規定予
      以調處，被上訴人始另行提起民事訴訟，主張上訴人等為無權占有，請求拆屋
      還地。
（六）綜上所述，上訴人等確實已具備時效取得地上權之要件，且已向台東地政事務
      所申請為地上權登記，經審查無誤後，依據土地登記規則第一百十四條規定公
      告在案。是上訴人等自已取得地上權，而非無權占有等語，資為抗辯。
四、得心證之理由：
（一）查系爭土地係被上訴人所有，而上訴人丙○○占有附圖Ａ部分土地，並對其上
      之房屋（即門牌號碼為臺東縣卑南鄉○○村○○路四○八巷二二號）有事實上
      處分權，上訴人甲○○則占有附圖Ｂ部分土地，並對其上之房屋（即門牌號碼
      為臺東縣卑南鄉○○村○○路四○八巷二四號）有事實上處分權；且上訴人於
      八十一年八月多次向台灣省政府農林廳、台東縣政府、台東縣議會，及於八十
      四年十一月二十三日、八十八年五月三十日向立法委員饒穎奇陳情，要求上級
      政府轉飭被上訴人將系爭土地讓售或出租予上訴人；又上訴人於九十年間以其
      具備時效取得地上權之要件，向台東地政事務所申請地上權登記，經該所受理
      申請，審查無誤後，依據土地登記規則第一百十四條之規定，公告上訴人時效
      取得地上權登記，但經被上訴人於土地法第五十五條所公告期間內提出異議，
      雙方乃經台東地政事務所依同法第五十九條第二項之規定予以調處等情；有土
      地登記謄本、房屋稅籍證明書、台東地政事務所九十年十二月七日、九十年十
      二月二十六日函、台東縣政府八十一年九月二日、八十一年九月三日、八十四
      年十二月十四日、八十八年十二月十日函、上訴人等八十一年八月、八十四年
      十一月二十三日、八十八年五月三十日陳情書、協調會會議紀錄、台東地政事
      務所調處紀錄、台東縣農會九十年十月二十三日函等件附卷可稽；且為兩造所
      不爭執，堪信為真實。是本件之爭點乃在於上訴人等占有系爭土地，建築房屋
      ，是否已因時效取得地上權登記而為有權占有。
（二）按當事人主張有利於己之事實者，就其事實有舉證之責任；所有人對於無權占
      有或侵奪其所有物者，得請求返還之，對於妨害其所有權者，得請求除去之，
      有妨害其所有權之虞者，得請求防止之；稱地上權者，謂以在他人土地上有建
      築物，或其他工作物或竹木為目的而使用其土地之權，民事訴訟法第二百七十
      七條前段、民法第七百六十七條、第八百三十二條分別定有明文。又以行使地
      上權之意思，二十年間和平繼續占有他人之不動產者，得請求登記為地上權人
      ；以行使地上權之意思，十年間和平繼續占有他人之不動產，而其占有之始為
      善意並無過失者，得請求登記為地上權人，民法第七百七十二條、第七百九十
      九條、第七百七十條亦有明定。因此，主張依時效取得地上權者，須其主觀上
      有以行使地上權之意思而占有，在客觀上有在他人之土地上建築房屋，其他工
      作物，或竹木而使用其土地二十年以上之事實，始足當之，若依其所由發生之
      事實之性質，無行使地上權之意思者，非有變為以行使地上權之意思而占有之
      情事，其取得時效不能開始進行（最高法院八十三年度台上字第三二四○號、
      八十一年度台上字第三七號判決參照）。又因行使地上權之意思依民法第九百
      四十四條第一項之規定，不在推定之列，則主張依時效取得地上權之占有人自
      須負證明之責，而占有人在他人土地上有建築物或其他工作物或竹木之原因，
      或係本於所有權之意思，或係基於無權占有之意思，或基於越界建築使用，或
      界址不明致誤認他人土地為自己所有，或因不知為他人土地而誤為占有使用，
      或出於借用之意思，不一而足，非必皆以行使地上權之意思而占有，以故，尚
      不能僅以占有人在他人土地上有建築物或其他工作物或竹木之客觀事實，即認
      占有人主觀上係基於行使地上權之意思而占有（最高法院九十一年度台上字第
      九四九號、九十年度台上字第一四三四號、八十七年度台上字第一三五號判決
      參照）。換言之，占有他人土地建築房屋，而使用其土地，是否為地上權，應
      觀察地上權在法律上之要件，解釋當事人之意思，予以判定，不得僅以在他人
      土地上有建築物之一端，即認為地上權。再占有他人之土地，主張依時效取得
      地上權者，土地所有人固不負擔同意占有人登記為地上權人之義務，然占有人
      因時效而取得地上權登記請求權者，以已具備時效取得地上權之要件，向該管
      地政機關聲請為地上權登記，如經地政機關受理，則受訴法院即應就占有人是
      否具備時效取得地上權之要件，為實體上裁判（最高法院八十三年台上字第三
      二五二號判例、八十年六月四日八十年度第二次民事庭會議決議參照）。
（三）本件上訴人抗辯：系爭附圖Ａ及Ｂ部分土地上之建物分別為上訴人丙○○之父
      、甲○○之父於六十二年間興建，嗣由被告二人取得事實上之處分權，並均以
      行使地上權之意思，公然、和平、繼續占有，並以建築為目的而建築房屋，而
      實際使用該占有部分之土地，並設籍於此，且經台東地政事務所公告時效取得
      地上權，雖經被上訴人異議，受訴法院仍應就占有人是否具備時效取得地上權
      之要件，為實體上裁判；是上訴人二人係以行使地上權意思，逾二十年間和平
      、公然、繼續占有系土地，其間占有並無間斷，揆諸民法第七百七十二條準用
      同法第七百六十九條之規定，不論本於善意或惡意，均得因時效而取得地上權
      ；若上訴人非以行使地上權之意思為占有，又如何向台東地政事務所申請辦理
      地上權登記云云。則為被上訴人所否認，並稱：上訴人等人係以上開土地承租
      人之身份，於八十一年八月多次向台灣省政府農林廳、台東縣政府、台東縣議
      會，以及於八十四年十一月二十三日向立法委員饒穎奇陳情，要求上級政府轉
      飭將土地讓售或續租予上訴人；從而，上訴人主張時效取得地上權，自非有據
      等語。是依上揭法律規定及判例意旨，上訴人對其已依時效取得地上權之有利
      於己之事實，自應負舉證責任。經查：
  １、上訴人甲○○自承：系爭附圖Ｂ部分土地上之建物係伊父親於五十年左右興建
      ，後來六十二年水災沖毀後於原地重建，伊父親於八十四年過世前將房屋之稅
      籍登記為伊之名義，並將該屋贈與伊，又伊父親曾於六十二年之前向被上訴人
      承租系爭土地建屋，水災重建後因被上訴人未開立租單，伊父親即未再繳租金
      ；六十二年間被上訴人曾表示要出售系爭土地，但伊父親因水災損失慘重，無
      資力購買，後來在八十年間陳情時，伊父親與所有陳情人研究，才決定向被上
      訴人承租或購買；而在九十年間因聽說被上訴人要收回系爭土地，所有住戶都
      害怕，才去找代書研究，代書建議伊等申請設定地上權，伊以前不知何謂地上
      權等語（見原審卷九十二年三月十九日言詞辯論筆錄）。而證人即上訴人丙○
      ○之母張林阿招亦證稱：系爭附圖Ａ部分土地上之房屋係伊配偶於五十三年間
      所建，於六十二年間因水災重建，伊配偶於七十四年間去世後，所有繼承人協
      議將系爭房屋分由丙○○取得，稅籍亦以丙○○名義登記，又系爭土地係在五
      十三年間向被上訴人承租，後來水災重建後，被上訴人就未再收取租金；八十
      年開始陳情時，因土地是被上訴人所有，伊打算向被上訴人購買，但因被上訴
      人一直未回應，伊及其他陳情人才打算用設定地上權之方式以便拆屋改建等語
      （見同上筆錄）。是綜合上情，並參酌上訴人曾以系爭土地為被上訴人所有而
      分別於八十一年八月多次向台灣省政府農林廳、台東縣政府、台東縣議會，以
      及於八十四年十一月二十三日、八十八年五月三十日向立法委員饒穎奇陳情，
      要求上級政府轉飭被上訴人將土地讓售或續租予上訴人；依彼等陳請書之內容
      觀之，或表示：陳情人等（含上訴人二人）於三十多年前因生活窮苦無法購置
      房屋居住，故向被上訴人租用系爭土地搭蓋簡陋之房屋居住，當時該地係屬荒
      蕪空地，陳情人等竭盡所有，歷經艱辛將房屋建造完成，才能獲得棲身之所，
      且每年均向被上訴人繳納租金云云；或記載：請被上訴人將系爭土地，准由陳
      情人（含上訴人二人）承購或續租，以維權益云云等情。堪認上訴人二人自占
      有系爭土地建築系爭房屋之始至九十年間向台東地政事務所申請地上權登記時
      ，均未與被上訴人訂立租約，且因上訴人自始即為無權占有，於占有期間亦曾
      向被上訴人多次表示有意承買或承租，足見依上訴人之外部行為觀之，渠等係
      於九十年間聲請地上權登記，始開始以行使地上權之意思占有系爭土地；在此
      之前，上訴人並未以行使地上權之意思而占有，尚無時效完成取得地上權情事
      ，要屬無疑。又地政機關所為申請地上權登記之審查，僅為行政上之審查，並
      無確定私權之效果，受訴法院仍應就占有人是否具備時效取得地上之要件，為
      實體上之裁判；而占有人向地政機關申請為地上權登記，僅係申請時之行為，
      並不足以證明占有之始，占有人即係以行使地上權之意思而占有。是上訴人上
      開所辯，顯不足採。
  ２、又上訴人另辯稱：上訴人早已設籍於系爭建物，稅籍證明可為渠等已因時效取
      得附圖Ａ及Ｂ部分土地地上權之證明云云；惟查戶籍之設籍，係戶政機關依戶
      籍法第四條、第五條等規定所為之編造登記，乃戶政資料之行政管理問題，原
      與房屋及其基地之私權爭執無涉。且占有之原因，或以無權占有之意思，或以
      所有權之意思，或以租賃或借用之意思為之，不一而足，非必皆以行使地上權
      之意思而占有；占有人自不得徒以其客觀占有之事實，即遽主張係以行使地上
      權之意思而占有，已如前述。是上訴人此部分所辯，亦非可採。
  ３、末按土地之租賃契約，以承租人自行建築房屋而使用之為其目的者，非有相當
      之期限不能達其目的，故當事人雖未明定租賃之期限，依契約之目的，探求當
      事人之真意，亦應解為定有租至房屋不堪使用時為止之期限，並應受民法第四
      百四十九條第一項期限不得逾二十年之限制（最高法院七十八年度台上字第一
      四○八號、八十五年度台上字第二一○八號判決參照）。本件上訴人甲○○自
      承：伊父親於六十二年水災前曾向被上訴人承租系爭附圖Ｂ部分之土地，惟自
      六十二年房屋重建後，被上訴人即未再向伊收取租金等語。證人張林阿招亦證
      稱：系爭附圖Ａ部分之土地，是丙○○之父在五十三年後向被上訴人承租，惟
      自六十二年水災房屋重建後，被上訴人就未再收取租金等語。本院綜合上情，
      認上訴人二人所占用之土地即使於六十二年之前曾與被上訴人訂立租約，惟系
      爭附圖Ａ、Ｂ土地上之建物，皆於六十二年水災後即已遭沖毀而就地重建，是
      揆諸前開說明，亦應解為上訴人二人之父與被上訴人間之租賃契約，已於六十
      二年房屋不堪使用時即已消滅。是上訴人之前手二人自六十二年水災後即為無
      權占有，堪予認定。
  ４、綜上各節，上訴人等既未能舉證證明其主觀上係以行使地上權之意思而占有系
      爭土地，自不得徒以其客觀上占有系爭土地之事實，遽認其等係以行使地上權
      之意思而占有，而與民法第七百七十二條準用同法第七百六十九條及第七百七
      十條之時效取得地上權登記請求權之要件相符。是上訴人等辯稱：其就系爭附
      圖Ａ、Ｂ部分土地已取得地上權，就系爭土地為有權占有云云，自無足採。
（四）綜上所述，上訴人等就系爭土地，既無地上權或其他占有權源，則被上訴人依
      所有物返還請求權之法律關係，請求上訴人等將如原判決主文第一、二項所示
      系爭土地上之地上物拆除，將土地返還予被上訴人，自屬有據，應予准許。是
      則原審判命上訴人等如數給付，並認上訴人二人占用系爭土地多年，其拆除地
      上物返還土地非一蹴可幾，而酌定其履行期間為十個月；再依被上訴人聲請，
      酌定相當之擔保金額為假執行之宣告，法並無不合。上訴意旨指摘原判決不當
      ，求予廢棄改判，為無理由，應予駁回其上訴。
五、本件判決之基礎事證已臻明確，兩造其餘主張陳述及所提之證據，核與判決無影
    響，無庸一一論列，附此敘明。
據上論結，本件上訴為無理由，依民事訴訟法第四百四十九條第一項，第七十八條、
第八十五條第一項但書，判決如主文。
中      華      民      國    九十二    年     十一     月    二十八    日
                                     審判長法官  吳  鴻  章
                                           法官  黃  永  祥
                                           法官  林  德  盛
正本係照原本作成。
如對本判決上訴，須於判決送達後二十日內向本院提出上訴狀，未表明上訴理由，應
於提出上訴後二十日內向本院補提理由書狀（均須按他造當事人之人數附繕本）上訴
時應提出委任律師或具有律師資格之人之委任狀；委任有律師資格者，另應附具律師
及格證書及釋明委任人與受任人有民事訴訟法第四百六十六條之一第一項但書或第二
項（詳附註）所定關係之釋明文書影本。
                                    法院書記官  劉  夢  蕾
中      華      民      國    九十二    年     十一     月    二十八    日
附註：
民事訴訟法第四百六十六條之一（第一項、第二項）：
對於第二審判決上訴，上訴人應委任律師為訴訟代理人。但上訴人或其法定代理人具
有律師資格者，不在此限。
上訴人之配偶、三親等內之血親、二親等內之姻親，或上訴人為法人、中央或地方機
關時，其所屬專任人員具有律師資格並經法院認為適當者，亦得為第三審訴訟代理人
。


司法院資訊處製作；財團法人民間司法改革基金會備份。
